臺灣高等法院民事判決
109年度重上更一字第25號
上  訴  人  周明通  
訴訟代理人  高嘉甫律師
被  上訴人  周錦富  
訴訟代理人  王嘉斌律師
被  上訴人  周賢勳  
            周錡免  
上二人共同
訴訟代理人  王志超律師
            林欣慧律師
被  上訴人  周磚    
            余遠琴  
            余奕勳  
            周聖翔  
            余春樺  
兼上五人之
訴訟代理人  周財利  
被  上訴人  周啟文  
            周婉靜  
            廖周貴蓮
            洪周絨  
            周束芬  
            周碧華  
            周妙玲  
上列當事人間請求遷讓房屋等事件，上訴人對於中華民國105年7
月29日臺灣新北地方法院104年度重訴字第93號第一審判決提起
上訴，經最高法院發回更審，本院於109年10月21日言詞辯論終
結，判決如下：
    主      文
原判決關於駁回上訴人後開第二至六項部分廢棄，及訴訟費用之
裁判（確定部分除外）均廢棄。
被上訴人應將坐落新北市○○區○○段○○○○○○○○○○○地號如附圖所示7
52(1)、753(1)、753(2)、755(1)部分土地上，未辦保存登記之
門牌號碼新北市○○區○○路0段000巷0號房屋，予以拆除，將土地
返還上訴人。
被上訴人周賢勳應將坐落新北市○○區○○段○○○地號如附圖所示752
(2)部分土地上之鐵皮屋，予以拆除，將土地返還上訴人。
被上訴人周磚、周財利、周聖翔、周錦富、余遠琴、余春樺及余
奕勳應自民國一０九年九月十八日起至前開第二項房屋拆除日止
，按月於每月一日連帶給付上訴人新臺幣參仟貳佰零陸元。
被上訴人周錡免、周賢勳、洪周絨、廖周貴蓮、周束芬、周碧華
、周妙玲、周啟文及周婉靜應自民國一０九年九月十八日起至前
開第二項房屋拆除日止，按月於每月一日連帶給付上訴人新臺幣
參仟貳佰零陸元。
被上訴人周賢勳應自民國一０九年五月八日起至前開第三項鐵皮
屋拆除日止，按月於每月一日給付上訴人新臺幣壹仟壹佰參拾捌
元。
其餘上訴駁回。
第一、二審訴訟費用及發回前第三審訴訟費用（確定部分除外）
由被上訴人周磚、周財利、周聖翔、周錦富、余遠琴、余春樺及
余奕勳連帶負擔百分之四十二；被上訴人周錡免、周賢勳、洪周
絨、廖周貴蓮、周束芬、周碧華、周妙玲、周啟文及周婉靜連帶
負擔百分之四十二；被上訴人周賢勳負擔百分之十，餘由上訴人
負擔。
    事實及理由
壹、程序方面：
一、按於第二審為訴之變更或追加，非經他造同意，不得為之。
    但民事訴訟法第255條第1項第2至6款之情形不在此限。又訴
    狀送達後，原告不得將原訴變更或追加他訴。但請求之基礎
    事實同一，或擴張、減縮應受判決事項之聲明者，不在此限
    。再不變更訴訟標的，而補充或更正事實上或法律上之陳述
    者，非為訴之變更或追加。民事訴訟法第446條第1項、第25
    5條第1項第2、3款、第256條分別定有明文。本件上訴人於
    原審主張被上訴人無權占有其所有土地，應給付民國103年1
    1月30日回溯五年相當於租金之不當得利，並自第一審言詞
    辯論意旨狀繕本送達翌日起至清償日止之法定遲延利息。嗣
    於本院聲明利息改自105年5月13日第一審言詞辯論期日翌日
    起算（見本院卷第209頁），核屬減縮應受判決事項之聲明
    ，依前開民事訴訟法規定，無庸經他造同意，自應准許。至
    其於本院前審主張若兩造間就土地使用有借貸關係，因其上
    房屋不堪使用、無法修繕，使用借貸關係因目的已達而終止
    等語（見本院前審卷三第65頁反面），於本院審理時不再主
    張（見本院卷第211頁），核屬更正法律上之陳述者，非為
    訴之變更，附此敘明。
二、被上訴人周啟文、周婉靜、洪周絨、廖周貴蓮、周束芬、周
    碧華、周妙玲均經合法通知，未於最後言詞辯論期日到庭，
    核無民事訴訟法第386條各款所列情形之一，爰依上訴人之
    聲請，由其一造辯論而為判決。
貳、實體方面：
一、上訴人主張：伊父親周烏秋為讓伊有娶媳之老婆本，於39年
    贈與伊耕作牛一隻，嗣伊將牛隻出售後，於39年4月13日向
    訴外人周城等人購買坐落臺北縣○○鎮○○段000○000000○00000
    0○0○地號土地，於39年5月22日登記取得所有權（上開土地
    嗣分割重測為新北市○○區○○段000○000○000地號土地，下稱0
    00、000、000地號土地，合稱系爭土地），周烏秋隨後在系
    爭土地上興建門牌號碼新北市○○區○○路0段000巷0號之三合
    院房屋如附圖752(1)、753(1)、753(2)、755(1)所示（下稱
    系爭房屋），由周烏秋夫婦及伊夫婦共同居住。嗣於48年間
    ，周烏秋四子周其中、五子周萬得因八七水災沖塌其屋，遂
    遷入系爭房屋與伊等同住。系爭房屋於周烏秋54年5月7日死
    亡後分由伊及周其中、周萬得繼承取得。周其中於73年9月2
    2日死亡後，其系爭房屋之事實上處分權由其子女即被上訴
    人周磚、周財利、周聖翔、周錦富，及其孫子女即被上訴人
    余遠琴、余春樺及余奕勳（下分稱其姓名，合稱周磚等7人
    ）共同繼承而取得；周萬得於93年4月5日死亡後，其系爭房
    屋之事實上處分權由其配偶即被上訴人周錡免，及其子女即
    被上訴人周賢勳、洪周絨、廖周貴蓮、周束芬、周碧華、周
    妙玲，及其孫子女即被上訴人周啟文及周婉靜（下分稱其姓
    名，合稱周錡免等9 人，與周磚等7人合稱被上訴人）共同
    繼承而取得。系爭房屋自始無權占用系爭土地，周賢勳復未
    經伊同意，擅自在系爭土地搭建如附圖752(2)所示之鐵皮屋
    （下稱系爭鐵皮屋），伊得分別請求被上訴人全體及周賢勳
    拆除系爭房屋、鐵皮屋，返還土地，並給付相當於租金之不
    當得利及損害賠償。若認兩造間就系爭土地有使用借貸關係
    ，伊因已高齡80歲，擬於生前將系爭土地交由各子嗣使用收
    益，業於106年6月15日以民事準備書㈢狀終止使用借貸契約
    ，且伊於107年間發生車禍而導致右大腿骨骨折，並因此截
    肢，嗣更發生急性腎衰竭、急性缺血性腸炎等症狀，亟須於
    家中設置無障礙空間，再於109年2月17日委請律師寄發律師
    函予被上訴人，重申依民法第472條第1款規定終止使用借貸
    關係之意思。使用借貸關係既經伊合法終止，被上訴人自無
    再占有系爭土地之權源，其等卻仍繼續占有，受有使用土地
    之利益，並致伊受到損害。爰依民法第767條、第179條及第
    184條規定，於原審求為判命：㈠被上訴人應將系爭土地上之
    系爭房屋予以拆除，返還土地予上訴人；㈡周賢勳應將000地
    號土地上之系爭鐵皮屋予以拆除，返還土地予上訴人；㈢周
    磚等7人應連帶給付新臺幣（下同）22萬9187元，及自第一
    審言詞辯論意旨狀繕本送達翌日起至清償日止之法定遲延利
    息，並自103年12月1日起至系爭房屋拆除日止，按月於每月
    1日連帶給付上訴人3,820元；㈣周錡免等9人應連帶給付22萬
    9187元，及自第一審言詞辯論意旨狀繕本送達翌日起至清償
    日止之法定遲延，及自103年12月1日起至系爭房屋拆除日止
    ，按月於每月1日連帶給付上訴人3820元；㈤周賢勳應給付8
    萬1355元，及自第一審言詞辯論意旨狀繕本送達翌日起至清
    償日止之法定遲延利息，及自103年12月1日起至系爭鐵皮屋
    拆除之日止，按月於每月1日給付上訴人1356元。原審就上
    開部分為上訴人敗訴之判決，上訴人不服，提起上訴，並減
    縮上訴聲明為：㈠原判決關於駁回上訴人後開第二至六項部
    分廢棄。㈡被上訴人應將坐落系爭土地上之系爭房屋予以拆
    除，將土地返還上訴人。㈢周賢勳應將坐落752(2)地號土地
    上之系爭鐵皮屋予以拆除，將土地返還上訴人。㈣周磚等7人
    應連帶給付上訴人22萬9187元，及自105年5月13日起至清償
    日止，按年息5％計算之利息；並自103年12月1日起至系爭房
    屋拆除日止，按月於每月1日連帶給付上訴人3820元。㈤周錡
    免等9人應連帶給付上訴人22萬9187元，及自105年5月13日
    起至清償日止，按年息5％計算之利息；並自103年12月1日起
    至系爭房屋拆除日止，按月於每月1日連帶給付上訴人3820
    元。㈥周賢勳應給付上訴人8萬1355元，及自105年5月13日起
    至清償日止，按年息5％計算之利息；並自103年12月1日起至
    系爭鐵皮屋拆除之日止，按月於每月1日給付上訴人1356元
    （原審另駁回上訴人先位之訴部分，未據其聲明不服，不在
    本院審理範圍，茲不贅述）。
二、被上訴人之抗辯：
　㈠周錦富、周磚、周財利、周聖翔、余遠琴、余奕勳、余春樺
    、周碧華等8人（下稱周錦富等8人）辯稱：系爭土地係周烏
    秋購買後贈與予上訴人、周其中及周萬得3人共有，僅借名
    登記於上訴人名下等語。另與周錡免、周賢勳辯稱：周烏秋
    於39年購買系爭土地之目的乃為興建系爭房屋，系爭房屋就
    系爭土地間存有使用借貸關係。周烏秋興建系爭房屋完成後
    即與上訴人、周萬得遷入同住，周錡免於40年2月5日與周萬
    得結婚後亦隨之遷入；周其中於48年間八七水災後再遷入同
    住。周其中、周萬得與上訴人共同居住系爭房屋，並於周烏
    秋死亡後與上訴人共同繼承系爭房屋。又周萬得、周其中死
    後，其等關於系爭房屋權利分由周錡免等9人及周磚等7人共
    同繼承而取得，系爭房屋就系爭土地存有使用借貸關係，自
    非無權占有系爭土地。另周賢勳所搭建之系爭鐵皮屋原為豬
    舍，本由上訴人及周錡免等9人分別使用數十年，上訴人嗣
    於100年間委託周賢勳將豬舍整建成鐵皮屋，由上訴人及周
    賢勳各自使用迄今，周賢勳所使用部分即系爭鐵皮屋既經上
    訴人同意而搭建，即非無權占有，伊等以系爭房屋、系爭鐵
    皮屋占用系爭土地即因具有法律上原因，自無不當得利等語
    ，資為抗辯。並答辯聲明：上訴駁回。
　㈡周啟文、周婉靜、洪周絨、廖周貴蓮、周束芬、周妙玲均經
    合法通知，未於準備程序期日及言詞辯論期日到場，亦未提
    出書狀為何聲明或陳述。
三、經查，上訴人之父周烏秋於39年間在系爭土地上興建未辦保
    存登記之系爭房屋，坐落位置如附圖752(1)、753(1)、753(
    2)、755(1)所示；系爭房屋於周烏秋54年5月7日死亡後分由
    上訴人及周其中、周萬得繼承取得而分別共有，周其中、周
    萬得死亡後，其等就系爭房屋之權利則分別由周磚等7人及
    周錡免等9人繼承而取得；周賢勳於100年間在系爭土地上如
    附圖752（2）所示位置搭建系爭鐵皮屋使用迄今等情，為兩
    造所不爭執（見原審卷二第166頁背面、本院卷第406頁），
    並有戶籍謄本、勘驗筆錄、新北市政府稅捐稽徵處三鶯分處
    函檢送之系爭房屋稅籍紀錄表、土地複丈成果圖、現場照片
    、周烏秋繼承系統表在卷可佐（見原審卷一第15-17頁、第7
    1-92頁、第95-96頁、第103-105頁、第106-107頁、第147-1
    49頁、原審卷二第30-32頁、本院卷一第46-48頁），堪認系
    爭房屋係由周烏秋原始起造而取得所有權，其死亡後，系爭
    房屋雖因未辦保存登記而無從辦理繼承登記，不得就「所有
    權」為分割之處分權行為，然其繼承人分割遺產時仍得就系
    爭房屋之事實上處分權為分配及分割，依系爭房屋之稅籍紀
    錄表可知，系爭房屋係由上訴人、周其中、周萬得各取得3
    分之1之權利（見原審卷一第104-106頁），周其中、周萬得
    死亡後並分別由周磚等7人及周錡免等9人繼承取得各3分之1
    之權利；另系爭鐵皮屋則由起造人周賢勳取得所有權。
四、按所有人對於無權占有或侵奪其所有物者，得請求返還之。
    對於妨害其所有權者，得請求除去之，民法第767條第1項前
    段、中段定有明文。上訴人主張伊為系爭土地所有權人，系
    爭房屋及鐵皮屋無權占有系爭土地，縱認係基於使用借貸為
    占有，伊亦已終止使用借貸關係，被上訴人全體及周賢勳應
    分別將之拆除，返還坐落土地予伊，並給付相當於租金之不
    當得利等語，為被上訴人所否認，並以前詞置辯，是本件應
    審酌者為：㈠系爭土地是否為上訴人所有？㈡被上訴人占有系
    爭土地有無正當權源？上訴人終止使用借貸契約有無理由？
    得否請求被上訴人拆屋還地？㈢上訴人請求被上訴人給付相
    當於租金之損害賠償，有無理由？
五、系爭土地是否為上訴人所有？
　㈠上訴人主張伊父親周烏秋於日治時代向地主租田耕種維生，
　　台灣光復後政府實施耕者有其田、三七五減租，周烏秋遂向
     地主租田，讓伊五位兄長各自耕種，伊當時年幼，周烏秋
    買 了一頭耕牛贈與伊，作為伊將來娶妻的本錢；嗣周烏秋
    於39年間賣了牛，所得價金以伊名義購買改制前臺北縣○○鎮
    ○○段000地號土地，於39年5月22日登記伊為所有權人，並將
    買賣契約文件及所有權狀交付予伊；嗣○○段000地號土地分
    割增加○○段000之00、000之00地號土地，000地號土地重測
    後為新北市○○區000地號，000之00、000之00地號重測後則
    分別為新北市○○區000○000地號等語，業據其提出土地賣渡
    證書、臺北縣政府印發土地賣契本契及不動產監證費收據、
    臺北縣板橋地政事務所登記完畢證明書、土地所有權狀影本
    、臺北縣政府39年6月16日核發之土地所有權狀及土地登記
    謄本為證（見本院前審卷二第213-219頁、卷三第67、68-70
    頁、原審補字卷第8-10頁）。證人周李月霞（即周烏秋三子
    周金池之配偶）於原審亦證稱：周烏秋生前跟伊說系爭土地
    要給上訴人娶妻，是登記給上訴人一人等語（見原審卷㈡第1
    00頁）；證人周瑞（即周烏秋長子周祿壽之長女周瑞）亦證
    稱：系爭房屋所坐落的土地是上訴人的，伊聽祖父周烏秋說
    因為周明通未婚，土地是要給周明通娶太太的，當時伊13、
    14歲，已經讀書畢業了，所以記得；當時周烏秋買2塊地，1
    塊地給周明通，另1塊地給周萬得，其他大的兄弟對此都沒
    有計較等語（見原審卷㈡第137頁），核與上訴人上開主張及
    提出之證據相符，堪認上訴人所述非虛。
  ㈡周錦富等8人雖辯稱：系爭土地係周烏秋購買後贈與予上訴人
    、周其中及周萬得3人共有，僅借名登記於上訴人名下云云
    ，並提出補貼稅金簽收單為證（見原審卷一第43-44頁），
    惟查：
　⑴按「借名登記」者，謂當事人約定一方將自己之財產以他方
    名義登記，而仍由自己管理、使用、處分，他方允就該財產
    為出名登記之契約，倘其內容不違反強制禁止規定或公序良
    俗者，固應承認其法律效力，於其內部間仍應承認借名人為
    真正所有權人（參照最高法院99年度台上字第2448號裁判意
　　旨）。惟按當事人之一方如主張與他方有借名登記關係存在
　　，自應就借名登記契約確已成立之事實，負舉證責任，若其
    先不能舉證，縱他方就其抗辯事實不能舉證，或其所舉證據
    尚有疵累，亦應駁回該一方之請求（最高法院94年度台上字
    第767號、98年度台上字第990號、99年度台上字第1662號判
    決意旨參照）。
　⑵經審視上揭補貼稅金簽收單係記載「玆收周玉月娥86、87、8
    8、89、90、91年，每年7千元，繳交000地號『補貼』稅金」
    （原審卷一第43頁至44頁）、「玆收到周玉月娥位於○○區○○
    里○○路0段000巷0號之地號『補貼』地價稅，每年7千元，92年
    至100年總共9年的金額6萬3,000元」等語（見原審卷一第44
    頁），並未記載系爭土地為「借名登記」之意旨，且衡諸周
    其中及周萬得生前與上訴人共同居住於系爭房屋數十年，其
    二人死亡後由被上訴人繼承取得系爭房屋之權利，復由被上
    訴人使用坐落基地迄今亦數十年，則上訴人抗辯：被上訴人
    補貼伊繳納稅金等語，符合事理之常，亦與前揭簽收單記載
    「補貼」之文義相符，周錦富等8人執之抗辯系爭土地係借
    名登記於上訴人名下，實為上訴人、周其中及周萬得3人共
    有云云，自屬無據。
  ⑶周磚雖於本院前審證稱：伊在10幾歲時聽過蕭阿寸（即周烏
    秋配偶）說過土地雖然登記在周明通名下，但是要給四房（
    即周其中）、五房（即周萬得）及六房（即上訴人）共有；
    蕭阿寸講的時候，周烏秋沒有在場，伊也聽過父親周其中說
    過等語（見本院前審卷二第125頁），惟周磚乃本件當事人
    ，其證詞難免偏頗，況其亦非親耳聽聞周烏秋所言，其上開
    所述自難以遽信。另證人即調解委員陳世卿證稱：伊與周家
    關係很親密，也有很深交情，本件起訴前有經過伊調解，當
    天調解時因為周財利當場抱怨說上一代財產分配不公，講話
    比較大聲，周錡免就起來說「你這小孩不知情，怎麼會對小
    叔叔講話沒大沒小」、「事實上土地就是周明通的，上一代
    就已經分好了」等語（見本院前審卷一第168頁背面至第169
    頁），周錡免、周賢勳於本院前審亦自認系爭土地乃上訴人
    所有等語（見本院前審卷一第117頁）。衡諸周錡免（00年0
    月00日出生）乃周烏秋之媳婦，其自40年2月5日與周萬得結
    婚後即隨同其夫遷入系爭房屋，並與周烏秋、周其中及上訴
    人共同生活，相較其餘被上訴人乃周烏秋之孫或曾孫，周錡
    免與周烏秋生活之時間較久，對於實情應較為瞭解，其所述
    應較可採信；另佐以系爭土地買賣契約相關文件及土地所有
    權狀等重要文件始終為上訴人所持有，堪認系爭土地確為上
    訴人所有，並非周烏秋借用上訴人名義為登記。從而，周錦
    富等8人辯稱：系爭土地係周烏秋購買後贈與予上訴人、周
    其中及周萬得3人共有，僅借名登記於上訴人名下云云，並
    不可採。
六、被上訴人占有系爭土地有無正當權源？上訴人終止使用借貸
    契約有無理由？得否請求被上訴人拆屋還地？
　㈠按以無權占有為原因，請求返還土地者，占有人對土地所有
    權存在之事實無爭執，而僅以非無權占有為抗辯者，土地所
    有權人對其土地被無權占有之事實無舉證責任，占有人自應
    就其取得占有係有正當權源之事實證明之（最高法院85年度
    台上字第1120號裁判要旨參照）。查系爭土地為上訴人所有
    乙節，經認定於前，而被上訴人就系爭房屋及鐵皮屋占用系
    爭土地之事實並無爭執，僅抗辯：系爭房屋及鐵皮屋與坐落
    之系爭土地之間存有使用借貸關係等語，惟為上訴人所否認
    ，依上說明，被上訴人自應就其占有系爭土地之合法權源負
    舉證責任。
  ㈡證人周李月霞證稱：系爭房屋是周烏秋出錢請人蓋的，蓋好
    後周烏秋即與上訴人、周其中、周萬得一起住等語（見原審
    卷二第99頁背面至100頁）；上訴人亦陳稱：伊購買系爭土
    地後不久周烏秋就在土地上興建系爭房屋與伊共同居住，周
    其中、周萬得於48年八七水災後亦搬來同住；因為系爭土地
    是周烏秋買給上訴人的，周烏秋住在其所蓋之房屋上，上訴
    人也不會向周烏秋請求拆屋還地等情（見本院前審卷三第3
    頁背面、第21頁、卷二第197頁背面），堪認周烏秋為上訴
    人購買系爭土地後隨即興建系爭房屋供自己與上訴人、周其
    中、周萬得等家人居住使用，上訴人自始同意無償提供系爭
    土地予周烏秋作為建築系爭房屋之基地使用，上訴人亦未證
    明其等間有約定使用期限，應認周烏秋與上訴人間係成立未
    定期限之使用借貸契約。而周烏秋死亡後，系爭房屋之權利
    分由上訴人、周其中、周萬得取得，為兩造所不爭執，上訴
    人於提起本件訴訟前，對於周其中、周萬得及其等繼承人以
    系爭房屋占有系爭土地，亦長期未表示異議，並向其等收取
    地價稅補貼款，堪認周其中、周萬得亦繼承周烏秋與上訴人
    間就系爭房屋所在基地之使用借貸契約。
  ㈢另周賢勳辯稱：系爭鐵皮屋之位置原為豬舍，本由上訴人與
    周萬得二房對分使用，而就系爭土地有使用借貸契約，100
    年間因上訴人配偶表示其需要放冷凍櫃，而伊有管道，上訴
    人遂委由伊將豬舍改建為鐵皮屋，改建完成後，亦與伊各自
    分擔包商費用，系爭鐵皮屋是伊出5萬元蓋自己要使用的部
    分，用來堆放雜物等語（見原審卷二第98頁背面、本院卷第
    216頁），觀諸系爭房屋（鐵皮屋）現況示意圖及系爭鐵皮
    屋照片（見本院前審卷三第47、49頁至第50頁），周賢勳所
    搭建之系爭鐵皮屋屋頂與上訴人搭建作為冰庫使用之鐵皮屋
    係共用同一片紅色鐵皮屋頂，僅於屋頂下方以隔間牆區隔為
    二個空間，系爭鐵皮屋緊鄰系爭房屋，而上訴人及其家人長
    期居住在系爭房屋之中，對於周賢勳搭建過程難認不知，其
    於周賢勳搭建時既未提出異議，於事後再主張周賢勳未經伊
    同意搭建系爭鐵皮屋云云，自難以採信，堪認周賢勳辯稱係
    經上訴人同意後始搭建系爭鐵皮屋，系爭鐵皮屋與坐落基地
    亦存有使用借貸關係等語，可信為真實。
  ㈣惟按貸與人因不可預知之情事自己需用借用物者，得終止契
    約，為民法第472條第1款所明定。本條之適用，不問使用借
    貸是否定有期限，均包括在內。所謂不可預知之情事，指在
    訂立使用借貸契約以後所發生之情事，而非訂立契約時所能
    預見者而言。而所謂自己需用借用物，衹須貸與人有自己需
    用借用物之原因事實為已足，其是否因正當事由而有收回之
    必要，不必深究（最高法院58年台上字第788號判例意旨參
    照）。蓋因使用借貸為長期無償契約，實不宜加重貸與人之
    義務，是其終止使用借貸之事由，理應從寬認定。被上訴人
    以系爭房屋及鐵皮屋對於系爭土地雖有使用借貸關係存在，
    然上訴人主張：伊因已高齡80歲，為避免土地因繼承而複雜
    化，擬於生前將系爭土地交由各子嗣使用收益，業於106年6
    月15日以民事準備書㈢狀向被上訴人終止使用借貸契約；且
    伊於107年間發生車禍而導致右大腿骨骨折，並因此截肢，
    嗣更發生急性腎衰竭、急性缺血性腸炎等症狀，亟須於家中
    設置無障礙空間，再於109年2月17日委請律師寄發律師函予
    被上訴人，重申依民法第472條第1款規定終止使用借貸關係
    之意思等語，業據其提出診斷證明書、律師函，及寄送106
    年6月15日以民事準備書㈢狀之回執為證（見本院卷第143-14
    7頁、第289-307頁）。被上訴人雖否認上訴人有自己需用借
    用物之事實，辯稱：上訴人因其配偶需坐輪椅，早於100年
    間即興建鐵皮屋等無障礙空間，迄今仍居住於內，無再收回
    設置無障礙空間之必要云云。然本院衡諸上訴人原基於系爭
    土地係由父親周烏秋贈與之耕牛販售所得購買，而同意周烏
    秋搭建系爭房屋與自己及周其中、周萬得居住使用，其等就
    系爭房屋之使用借貸契約成立於39年間，迄今已約70年，上
    訴人於提供土地興建系爭房屋之初，自難以預知系爭房屋於
    歷經70年、已逾一般房屋耐用年限，且父親、兄長周其中、
    周萬得均已過世後，仍要提供予周其中、周萬得之繼承人使
    用；而其考量自己年事已高，避免土地因繼承而複雜化，欲
    於生前將土地移轉與子嗣使用收益之情，亦與一般社會大眾
    之想法無違；另周賢勳於100年間以5萬元之代價興建系爭鐵
    皮屋用以堆放雜物（見原審卷二第98頁），迄今已經過9年
    ，上訴人主張伊於107年間發生車禍而導致右大腿骨骨折，
    並因此截肢，嗣更發生急性腎衰竭、急性缺血性腸炎等症狀
    ，亟須於家中設置無障礙空間等語，業據其提出診斷證明書
    為證，堪認上訴人因自己身體健康因素，亦需有更大之居住
    生活空間供自己及照顧生活起居之人使用，此顯為上訴人與
    周烏秋、周賢勳就系爭房屋及鐵皮屋基地成立使用借貸契約
    時所不可預知；則上訴人依民法第472條第1款規定，終止與
    被上訴人、周賢勳間之使用借貸契約，應有理由。
  ㈤又按終止權之行使，依民法第263條準用同法第258條之規定
    ，應向他方當事人以意思表示為之，契約當事人之一方有數
    人者，該意思表示，應由其全體或向其全體為之，此為終止
    權行使之不可分性（最高法院64年台上字第2294號民事判例
    意旨參照）。上訴人終止系爭房屋基地之使用借貸契約，應
    向繼承此使用借貸契約之被上訴人全體為之，然其所提出10
    6年間寄送內含終止契約意思表示之民事準備書㈢狀回執（見
    本院卷第289-307頁），並未見周束芬之回執，直至109年9
    月17日方由本院寄存送達周束芬生效（見本院卷第345頁）
    ，應認系爭房屋基地之使用借貸契約於送達全體被上訴人之
    日即108年9月17日終止。而就系爭鐵皮屋基地部分之使用借
    貸契約則應於周賢勳委任之訴訟代理人109年5月7日收受上
    訴人同日上訴理由狀所附律師函時起終止（見本院卷第129
    、145頁）。則被上訴人就系爭房屋、周賢勳就系爭鐵皮屋
    對於系爭土地之使用借貸契約既分別於109年9月17日、109
    年5月7日經上訴人合法終止，被上訴人自109年9月18日起以
    系爭房屋占用系爭土地，周賢勳自109年5月8日起以系爭鐵
    皮屋占用系爭土地，即屬無權占有，上訴人依民法第767條
    規定，請求被上訴人拆除系爭房屋，周賢勳拆除系爭鐵皮屋
    ，並均返還土地，為有理由，自應准許。其另依民法第184
    條規定為請求，即無庸再予審究。
七、上訴人請求被上訴人給付相當於租金之損害賠償，有無理由
    ？
  ㈠按因故意或過失，不法侵害他人之權利者，負損害賠償責任
    ；數人共同不法侵害他人之權利者，連帶負損害賠償責任；
    連帶債務之債權人，得對於債務人中之一人或數人或其全體
    ，同時或先後請求全部或一部之給付。民法第184條第1 項
    前段、第185條第1項、第273條第1項分別定有明文。又就他
    人之物為使用收益，而無正當之權源者，即屬不法侵害他人
    之權利，自應成立侵權行為，而負損害賠償之責任（最高法
    院79年度台上字第253號判決意旨參照）。無權占有他人之
    土地，已使土地所有權人受有不能使用收益之損害，則土地
    所有人依侵權行為規定可得請求賠償之金額，自亦得以使用
    收益土地之對價即相當租金之損害認定之。
  ㈡查被上訴人就系爭房屋、周賢勳就系爭鐵皮屋對於系爭土地
    之使用借貸契約業經上訴人合法終止，被上訴人自109年9月
    18日起以系爭房屋占用系爭土地，周賢勳自109年5月8日起
    以系爭鐵皮屋占用系爭土地，均屬無權占有，並構成侵權行
    為。上訴人自上開日期起，自得依民法第184條第1項前段、
    第185條第1項、第273條第1項規定，請求周磚等7人及周錡
    免等9人分別就其等無權占用系爭房屋坐落土地部分連帶給
    付相當於租金之損害賠償，並依民法第184條第1項前段規定
    ，請求周賢勳就其無權占用系爭鐵皮屋坐落土地部分給付相
    當於租金之損害賠償，在此之日前，因兩造間存有使用借貸
    契約，上訴人請求返還不當得利或給付侵權行為損害賠償，
    即屬無據。
  ㈢次按城市地方房屋之租金，以不超過土地及其建築物申報總
    價額年息百分之10為限。此規定於租用基地建築房屋者，準
    用之；所謂土地總價額，係以法定地價為準，而法定地價係
    土地所有人依土地法規定所申報之地價，在平均地權條例施
    行區域，係指土地所有權人於地政機關舉辦規定地價或重新
    規定地價時之公告申報期間內自行申報之地價，如土地所有
    權人未於公告期間申報地價者，以公告地價百分之80為其申
    報地價，此為土地法第97條第1項、第105條、第148條、同
    法施行法第25條及平均地權條例第16條規定所分別明定。又
    基地租金之數額，除以基地申報地價為基礎外，尚須斟酌基
    地之位置，工商業繁榮之程度，承租人利用基地之經濟價值
    及所受利益等項，並與鄰地租金相比較，以為決定，並非必
    達申報總地價年息百分之10最高額（最高法院68年度台上字
    第3071號判例參照）。依此足悉，法律上就土地租金之範圍
    已有最高限額之規定，除當事人另有約定外，自應受上開法
    律條文規定限制，以定其租金之最高限額。查周磚等7人及
    周錡免等9人就系爭房屋各有3分之1之權利，已如前述；又
    依附圖所示，系爭房屋占有752(1)部分35.04平方公尺、753
    (1)部分0.85平方公尺、753(2)部分40.14平方公尺、755(1)
    92.49平方公尺，共計168.52平方公尺（35.04＋0.85＋40.14＋
    92.49＝168.52），系爭鐵皮屋占有752(2)部分19.94平方公
    尺，系爭土地於109年之申報地價為每平方公尺8560元（即
    公告地價10700元×0.8＝8560元），有地價查詢資料在卷可稽
    （見本院卷第393-397頁）。本院審酌系爭土地位於新北市○
    ○區○○路○段000巷內，走出巷子後，介壽路一段人車往來頻
    繁，商業繁榮（見原審卷一第95頁勘驗筆錄），及被上訴人
    占有系爭土地居住及放置雜物等情，認其占用系爭土地相當
    於租金之損害賠償，以申報地價年息百分之8計算為適當。
    基此，上訴人請求周磚等7人、周錡免等9人自109年9月19日
    起至返還上開土地為止，按月分別連帶給付相當於租金之損
    害賠償3206元（計算式：168.52平方公尺×8560元×0.08×1/3
    ×1/12＝3206，元以下四捨五入，下同），請求周賢勳自109
    年5月8日起至返還上開土地為止，按月給付相當於租金之損
    害賠償1138元（計算式：19.94平方公尺×8560元×0.08×1/12
    ＝1138），為有理由，應予准許，逾此部分之請求，則屬無
    據。上訴人另依民法第179條規定請求，經核不能受更有利
    之判決，自無庸再予審究。
八、綜上所述，上訴人依民法第767條規定請求被上訴人應將000
    、000、000地號如附圖所示752(1)、753(1)、753(2)、755(
    1)部分土地上之系爭房屋予以拆除；周賢勳應將000地號如
    附圖所示752(2)部分土地上之系爭鐵皮屋，予以拆除，並均
    將土地返還上訴人；次依侵權行為法律關係請求周磚等7人
    應自109年9月18日起至系爭房屋拆除日止，按月於每月1日
    連帶給付上訴人3206元；周錡免等9人應自109年9月18日起
    至系爭房屋拆除日止，按月於每月1日連帶給付上訴人3206
    元；周賢勳應自109年5月8日起至系爭鐵皮屋拆除日止，按
    月於每月一日給付上訴人1138元，為有理由，應予准許；逾
    此部分之請求，則屬無據，不應准許。原審就上開應予准許
    之部分，駁回上訴人之請求，自有未合。上訴意旨指摘原判
    決此部分不當，求予廢棄改判，為有理由，爰予廢棄改判如
    主文第2至6項所示。至上訴人之請求不應准許部分，原審為
    其敗訴之判決，經核於法並無不合，上訴意旨指摘原判決此
    部分不當，求予廢棄，非有理由，應予駁回。
九、本件事證已臻明確，兩造其餘之攻擊或防禦方法及所用之證
    據，經本院斟酌後，認為均不足以影響本判決之結果，爰不
    逐一論列，附此敘明。
十、據上論結，本件上訴為一部有理由，一部無理由，依民事訴
    訟法第449條第1項、第450條、第79條、第85條第2項、第46
    3條、第385條第1項前段，判決如主文。
中　　華　　民　　國　　109 　年　　11 　　月　11 　　日
                  民事第十三庭  
                    審判長法  官  邱景芬
                          法  官  邱蓮華
                          法  官  林純如
正本係照原本作成。
上訴人不得上訴。
被上訴人如不服本判決，應於收受送達後20日內向本院提出上訴
書狀，其未表明上訴理由者，應於提出上訴後20日內向本院補提
理由書狀（均須按他造當事人之人數附繕本）上訴時應提出委任
律師或具有律師資格之人之委任狀；委任有律師資格者，另應附
具律師資格證書及釋明委任人與受任人有民事訴訟法第466 條之
1第1項但書或第2項（詳附註）所定關係之釋明文書影本。
中　　華　　民　　國　　109 　年　　11　　月　　11　　日
　　　　　　　　　　　　　書記官  陳美宜
附註：
民事訴訟法第466條之1（第1項、第2項）：
對於第二審判決上訴，上訴人應委任律師為訴訟代理人。但上訴
人或其法定代理人具有律師資格者，不在此限。
上訴人之配偶、三親等內之血親、二親等內之姻親，或上訴人為
法人、中央或地方機關時，其所屬專任人員具有律師資格並經法
院認為適當者，亦得為第三審訴訟代理人。